【裁判字號】    99,交聲,193
【裁判日期】    990226
【裁判案由】    聲明異議
【裁判全文】
臺灣高雄地方法院交通事件裁定         99年度交聲字第193號
原處分機關  高雄市政府交通局
異  議  人  甲○○
即受處分人
上列異議人因違反道路交通管理處罰條例案件，對於高雄市政府
交通局民國99年1 月14日所為之裁決（高市交裁字第裁32-B0000
0000號），聲明異議，本院裁定如下：
    主  文
原處分撤銷。
甲○○汽車駕駛人，駕駛汽車經測試檢定酒精濃度超過規定標準
，處罰鍰新臺幣貳萬伍仟元，壹年內禁止考領輕型機器腳踏車駕
駛執照，並應接受道路交通安全講習；又汽車駕駛人，未領有駕
駛執照駕駛機器腳踏車，處罰鍰新臺幣陸仟元。
    理  由
一、異議意旨略以：異議人即受處分人甲○○於民國97年10月8
    日因酒後騎乘車號WVR-181 號輕型機車，已遭臺灣高雄地方
    法院檢察署檢察官予以緩起訴處分，異議人並已繳納新臺幣
    （下同）2 萬元完畢，原處分機關再予處分裁罰異議人，顯
    違一事不二罰，為此懇請法院撤銷原處分等語。
二、本件異議人酒後駕車之違規行為單一，而罰鍰、吊扣駕駛執
    照（於無照駕駛時則為禁考）及施以道路交通安全講習等法
    律效果（處罰效果）與違規行為之存否俱無從分離，且聲明
    異議係由法院審查受處分人所涉之違規事實是否成立，及原
    處分所適用之法條是否正確、裁罰是否適當，是為貫徹司法
    審查作用，並避免法院嗣認定駕駛人並無交通違規行為，惟
    駕駛人卻已遭原處分機關裁處罰鍰等確定之不合理現象，本
    院自應就原處分罰鍰、禁考及施以道路交通安全講習等法律
    效果予以審理，且於對原處分失當時，應自為處分，並就罰
    鍰、禁考及安全講習等處罰效果，宜為一併重新諭知（臺灣
    高等法院所屬法院98年法律座談會刑事類提案第23號研討結
    果意旨參照），合先指明。
三、按道路交通管理處罰條例所稱汽車包括機器腳踏車，此觀道
    路交通管理處罰條例第3 條第8 款規定自明。次按「汽車駕
    駛人，有下列情形之一者，處新臺幣6,000 元以上12,000元
    以下罰鍰，並當場禁止其駕駛：一、未領有駕駛執照駕駛小
    型車或機器腳踏車」，道路交通管理處罰條例第21條第1 項
    第1 款規定甚明。又按汽車駕駛人，駕駛汽車經測試檢定，
    酒精濃度超過規定標準者，處15,000元以上60,000元以下罰
    鍰，並當場移置保管其車輛及吊扣其駕駛執照1 年；汽車駕
    駛人，有第35條第1 項規定之情形，應接受道路交通安全講
    習；汽車駕駛人違反本條例規定，應受吊扣駕駛執照處分，
    於汽車駕駛人係無駕駛執照駕車者，在所規定最長吊扣期間
    內，不得考領駕駛執照，道路交通管理處罰條例第35條第1
    項第1 款、第24條第1 項第2 款、第67條第6 項分別定有明
    文。又一行為同時觸犯刑事法律及違反行政法上義務規定者
    ，依刑事法律處罰之。但其行為應處以其他種類行政罰或得
    沒入之物而未經法院宣告沒收者，亦得裁處之。前項行為如
    經不起訴處分或為無罪、免訴、不受理、不付審理之裁判確
    定者，得依違反行政法上義務規定裁處之，行政罰法第26條
    規定甚明。其立法意旨在於，刑罰與行政罰同屬對不法行為
    之制裁，而刑罰之懲罰作用較強，故一行為同時觸犯刑事法
    律及違反行政法上義務規定時，依刑事法律處罰，即足資警
    惕，實無為一事二罰再處行政罰之必要，且刑事法律處罰，
    由法院依法定程序為之，較符合正當法律程序，應予優先適
    用。準此，如刑事法律處罰與行政處罰之處罰目的、方式均
    相同，而依刑事法律處罰，即足資警惕時，即無再為行政處
    罰之必要。但罰鍰以外之沒入或其他種類行政罰，因兼具維
    護公共秩序之作用，為達行政目的，行政機關仍得併與裁處
    。
四、經查，異議人未考領有駕駛執照，酒後騎乘車牌號碼WVR-18
    1 號輕型機車，於97年10月8 日22時54分許，在高雄市○○
    路與河西路口，經警攔檢，並對異議人實施酒精濃度測試，
    測得異議人呼氣酒精濃度達每公升0.6 毫克，而予以舉發，
    並由原處分機關即高雄市政府交通局於99年1 月14日以異議
    人違反道路交通管理處罰條例第35條第1 項第1 款、第21條
    第1 項第1 款等規定為由，裁處罰鍰共51,000元，一年內禁
    考，並施以道安講習等情，為異議人所不爭執，並有高雄市
    政府交通局高市交裁字第裁32-B0000000 號違反道路交通管
    理事件裁決書、高雄市政府警察局舉發違反道路交通管理事
    件通知單各1 紙及證號查詢機車駕駛人、證號查詢汽車駕駛
    人資料各1 紙在卷可稽（見本院卷第10、12、22、23頁），
    是異議人於上開時、地有汽車（包括機器腳踏車）駕駛人，
    駕駛汽車（包括機器腳踏車）經測試檢定酒精濃度超過規定
    標準之違規及有未領有駕駛執照駕駛機器腳踏車之違規事實
    ，均應堪認定。茲就原處分所為裁罰是否適法妥當，分別論
    述如下：
  (一)罰鍰部分：
  １、刑事訴訟法第253 條之1 所指之緩起訴處分，其中檢察官
      命被告為金錢給付部分，得為民事強制執行名義，受處分
      人因上開緩起訴處分而剝奪其財產權，且前揭金錢給付義
      務亦具有強制性、懲罰性，雖不若易科罰金係以支付金錢
      作為自由刑之替代，惟經由緩起訴處分條件之履行使其免
      於遭檢察官發動起訴程序，仍具有替代刑罰之效果，廣義
      而言，應屬前揭所稱之「實質刑事法律處罰」，而有行政
      罰法第26條第1 項「一事不二罰」規定之適用。又「緩起
      訴」處分之最終雖使被告免於刑事訴追之效果，與「不起
      訴」處分之效果相同，然觀諸刑事訴訟法第253 條之1 第
      1 項係91年2 月8 日增訂，行政罰法係94年2 月5 日公布
      ，而制定在後的行政罰法第26條第2 項僅臚列「不起訴處
      分或無罪、免訴、不受理、不付審理之裁判確定者」，並
      未將「緩起訴處分」納入。又緩起訴處分既非不能證明行
      為人之犯罪事實，且造成行為人財產減少或義務增加，已
      產生實質刑罰之效果，自與上開行政罰法第26條第2 項列
      舉之不起訴處分等情形迥然有別，仍無從遽為比擬而為相
      同之處置。準此以言，制定在後之行政罰法第26條第2 項
      既未將緩起訴處分列舉其中，本於保障人民基本權及「法
      律明示其一排除其他」之法理暨前揭說明，自不能將條文
      中「不起訴處分」之範圍，擴及於性質並不相同之「緩起
      訴處分」。
  ２、另按於94年12月28日修正公布，並自95年7 月1 日施行之
      道路交通管理處罰條例第35條第8 項規定；「……前項（
      指有酒精濃度超過規定標準而駕駛車輛等情形）汽車駕駛
      人，經裁判確定處以罰金低於本條例第92條第3 項所訂最
      低罰鍰基準規定者，應依本條例裁決繳納不足最低罰鍰之
      部分」，上開道路交通管理處罰條例第35條第8 項之規定
      ，核屬行政罰法第26條第1 項之特別規定。又酒後駕車經
      檢察官為緩起訴處分，並命被告向公益團體捐款或提供義
      務勞務者，被告係履行檢察官為緩起訴處分命令，此等命
      令名義上雖非刑罰，但仍是一種特殊的處遇措施，造成被
      告之財產減少或義務增加，性質上亦屬干預人民自由之處
      分，與刑事制裁無異，實質上為刑事處罰。故檢察官為緩
      起訴處分並命向公益團體捐款者，其捐款解釋上亦屬道路
      交通管理處罰條例第35條第8 項所定之罰金，監理機關雖
      不得再為行政裁罰，惟若行為人所支付之緩起訴處分金，
      未達道路交通管理處罰條例第92條第3 項所訂最低罰鍰基
      準規定者（依違反道路交通管理事件統一裁罰基準表之規
      定，駕駛人違反處罰條例第35條第1 項第1 款之規定，其
      吐氣所含酒精濃度超過每公升0.55毫克以上者，機車之最
      低罰鍰為45,000元，小型車之最低罰鍰為49,500元），依
      該條例第35條第8 項之規定，即須補繳不足最低罰鍰之部
      分，始為適法（臺灣高等法院暨所屬法院97年法律座談會
      刑事類提案第39號研討結果意旨參照）。
  ３、經查，本件異議人因上開酒後駕車之行為，涉犯刑法第18
      5 之3 之公共危險罪，經臺灣高雄地方法院檢察署檢察官
      以97年度偵字第28976 號為緩起訴處分，其期間為1 年，
      異議人應向國庫支付2 萬元，上開緩起訴處分後經確定，
      且異議人已於98年1 月20日向國庫支付2 萬元完畢，上開
      緩起訴處分並於98年12月15日期滿，惟原處分機關就前開
      同一酒後駕車行為，仍於99年1 月14日對異議人共裁處罰
      鍰51,000元（其中汽車駕駛人，駕駛汽車經測試檢定酒精
      濃度超過規定標準，處罰鍰45,000元，另加上未領有駕駛
      執照駕駛機器腳踏車罰鍰6,000 元）等情，有臺灣高等法
      院被告前案紀錄表、臺灣高雄地方法院檢察署97年度偵字
      第28976 號緩起訴處分書、臺灣高雄地方法院檢察署自行
      收納款項統一收據各1 份及高雄市政府交通局高市交裁字
      第裁32-B00000000號違反道路交通管理事件裁決書1 紙附
      卷可憑。
  ４、綜上，本件異議人雖於裁決書上所載時、地酒後騎乘輕型
      機車，而有違反道路交通管理處罰條例第35條第1 項第1
      款規定之違規行為，惟異議人上開酒後駕車之行為，係屬
      同時觸犯刑事法律及違反行政法上義務規定之行為，且前
      經緩起訴處分確定，緩起訴期間並已屆滿，異議人確定不
      會再受刑事訴追及處罰。又本件異議人違規日期在97年10
      月8 日，在道路交通管理處罰條例第35條第8 項規定修正
      生效後，而異議人前已給付國庫2 萬元，已產生實質刑罰
      之效果，則揆諸上開行政罰法第26條、道路交通管理處罰
      條例第35條第8 項規定與前揭說明，原處分機關對異議人
      上開酒後駕車之違規行為，就裁處罰鍰部分，即應扣除異
      議人依檢察官緩起訴處分支付之2 萬元，而就差額部分即
      25,000元予以裁罰〔本件異議人酒後騎乘機車，測得呼氣
      酒精濃度已達每公升0.6 毫克，參酌道路交通管理處罰條
      例第92條第4 項（原規定於92條第3 項，因94年12月28日
      該次修正時增列第2 項，故變成同條第4 項）及違反道路
      交通管理事件統一裁罰基準表之規定，其最低罰鍰為45,0
      00元，扣除異議人依檢察官緩起訴處分支付之2 萬元，尚
      應處以罰鍰25,000元〕。是原處分機關就異議人酒後駕車
      酒精濃度超過規定標準之違規行為，處異議人罰鍰45,000
      元，尚有未洽。
  ５、至原處分機關就異議人未領有駕駛執照駕駛輕型機器腳踏
      車之交通違規行為，處罰鍰6000元，經核於法相符，並無
      違誤。
  (二)一年內禁考及道路交通安全講習部分：
    禁考駕駛執照及道路交通安全講習均為罰鍰以外之其他種類
    之行政罰，兼具維護公共秩序之作用，為達行政目的，衡諸
    行政罰法第26條第1 項但書規定及前揭第三點說明，原處分
    機關仍得予以裁處。又本件異議人於違規時並未考領有駕駛
    執照，已詳述前述，則原處分機關依道路交通管理處罰條例
    第67條第6 項規定，依法裁處異議人一年內禁止考領駕駛執
    照，與法相符，並無違誤。
五、綜上所述，原處分機關對異議人汽車駕駛人，駕駛汽車經測
    試檢定酒精濃度超過規定標準之違規行為，處罰鍰45,000元
    部分，既有上述未洽之處，是異議人本件聲明異議，為有理
    由，且衡諸上揭第二點所述，自應由本院將原處分予以撤銷
    ，並依道路交通管理處罰條例第35條第1 項第1 款、第8項
    、第67條第6 項、第24條第1 項第2 款、第21條第1 項第1
    款規定，自為裁定如主文第2 項所示，以資適法。
據上論斷，應依道路交通案件處理辦法第20條前段，道路交通管
理處罰條例第35條第1 項第1 款、第8 項、第67條第6 項、第24
條第1 項第2 款、第21條第1 項第1 款，裁定如主文。
中    華    民    國    99    年    2     月    26    日
                  交通法庭    法  官  林永村
以上正本證明與原本無異。
如不服本裁定，應於收受送達後5 日內向本院提出抗告狀。
中    華    民    國    99    年    2     月    26    日
                              書記官  王珮樺

司法院資訊處製作；財團法人民間司法改革基金會備份。
